臺灣雲林地方法院民事判決　　　　　　　 94年度訴字第166號
原　　　告　丁○○
　　　　　　乙○○
共　　　同
訴訟代理人　己○○
被　　　告　丙○○
　　　　　　甲○○
共　　　同
訴訟代理人　戊○○
上列當事人間請求損害賠償事件，本院於民國94年12月12日言詞
辯論終結，判決如下：
    主  文
被告丙○○應給付原告新台幣壹佰肆拾貳萬元，及自民國九十四
年十二月十二日起至清償日止，按週年利率百分之五計算之利息
。
原告其餘之訴駁回。
訴訟費用由被告丙○○負擔。
本判決第一項於原告以新台幣肆拾捌萬元為被告丙○○供擔保後
，得假執行。
原告其餘假執行之聲請駁回。
　　事實及理由
一、按訴狀送達後，原告不得將原訴變更或追加他訴。但有擴張
    或減縮應受判決事項之聲明者，不在此限，民事訴訟法第25
    5 條第1 項第3 款定有明文。原告於起訴狀請求判決被告應
    連帶給付原告新台幣（下同）1,420,000 元，及自民國92年
    3 月7 日起至清償日止，按週年利率5%計算之利息，嗣於94
    年4 月25日本院審理中，就上開法定遲延利息起算日請求自
    起訴狀繕本送達之翌日起，再於94年12月12日本院審理時請
    求自當日起算法定遲延利息，乃屬減縮應受判決事項之聲明
    ，參諸上開規定，應予准許。
二、原告主張：原告與訴外人黃三民等人於80年11月30日訂定分
    鬮契約書，其等約定將原告各取得坐落雲林縣斗六市○○段
    963 號土地、應有部分379449分之33190 （下稱系爭963 號
    土地）之3 分之1 信託登記與訴外人黃三民，訴外人黃三民
    業於86年12月3 日死亡，被告丙○○為其繼承人，自應負返
    還上開信託物與原告之義務，詎被告丙○○迭經原告請求，
    仍拒不履行，原告不得已提起訴訟，並獲勝訴判決，豈知被
    告丙○○明知系爭963 號土地所有權狀已於90年5 月30日交
    付予訴外人己○○設定第二順位抵押權，仍於90年8 月27日
    向雲林縣斗六地政事務所佯以遺失為由申請補發，嗣並持補
    發之所有權狀與被告甲○○共同向訴外人戊○○、陳艷雪借
    款1,300,000 元、124,000 元（下稱系爭借款），而於92年
    12月17日設定1,420,000 元之第三順位抵押權與訴外人戊○○、陳艷雪，每人債權範圍各2 分之1 ，並於92年12月22
    日登記在案（下稱系爭抵押權），原告雖俟取得上開勝訴判
    決確定各辦理系爭963 號土地之3 分之1 所有權移轉登記，
    然因抵押權不可分割性，致原告取得之上開土地上設有系爭
    抵押權，而受有損害，爰依共同侵權行為損害賠償、債務不
    履行請求權提起本訴等語。並聲明：
　(一)被告應連帶給付原告1,420,000 元，及自94年12月12日起至
    清償日止，按週年行率5%計算之利息。
  (二)願供擔保，請准宣告假執行。
三、被告則以：系爭借款之主債務人係被告丙○○，被告甲○○
    僅係擔任被告丙○○之連帶保證人，並無實際借款之情，且
    非系爭963 號土地所有權人，更無設定系爭抵押權之舉，何
    來共同不法侵害原告之情？而被告丙○○係於92年12月17日
    設定系爭抵押權與訴外人戊○○、陳艷雪，此較原告各於93
    年8 月20、23日申請辦理系爭963 號土地之3 分之1 所有權
    移轉登記時間為前，則被告丙○○有何不法侵害原告權利可
    言？何況原告迄未代償系爭抵押權債務，且訴外人戊○○、
    陳艷雪亦未行使系爭抵押權，原告何來損害等語置辯。並聲
    明：原告之訴及假執行之聲請均駁回。
四、兩造不爭執之事實：
　(一)原告乙○○、丁○○分別於92年4 月3 日、92年9 月8 日以
  　原告與訴外人黃三民等人於80年11月30日訂定分鬮契約書，
    其等約定將原告各取得系爭963 號土地、應有部分3 分之 1
    信託登記與訴外人黃三民，訴外人黃三民業於86年12月3 日
    死亡，被告丙○○為其繼承人，自應負返還上開信託物與原
    告之義務，詎被告丙○○迭經原告請求，仍拒不履行一事為
    由，向本院斗六簡易庭提起返還信託登記物事件訴訟，本院
    斗六簡易庭乃以92年度六簡字第73、188 號案號審理，並分
    別於92年8 月26日、93年2 月27日判命被告丙○○應各將系
    爭963 號土地、應有部分3 分之1 之所有權移轉登記為原告
    乙○○、丁○○所有，被告丙○○不服本院斗六簡易庭92年
    度六簡字第73號判決旋依法提起上訴，本院乃以92年度簡上
    字第69號案號審理，並於92年12月31日判決駁回被告丙○○
    之上訴，雖被告丙○○復對該判決提起上訴，然因不符民事
    訴訟法第436 條之2 第1 項、466 條第1 項規定，本院復於
    93 年3月15日裁定駁回其上訴。原告乙○○、丁○○提起上
    開返還信託登記物事件訴訟分別於92年12月31日、93年3 月
    24 日 確定，原告遂持上開判決向雲林縣斗六地政事務所申
    請辦理所有權移轉登記，雲林縣斗六地政事務所分別於93年
    8 月20日、93年8 月23日辦理判決移轉登記完畢。
  (二)被告丙○○於92年12月17日將系爭963 號土地設定1,420,00
    0 元抵押權與訴外人戊○○、陳艷雪，每人債權範圍2 分之
    1 ，並於92年12月22日登記在案。
  (三)原告雖以上開第(一)項事由各取得系爭963 號土地之3 分之 1
    所有權，惟因民法第868 條規定，系爭抵押權乃隨同移轉登
    記至原告各取得系爭963 號土地之3 分之1 所有權名下。原
    告遂於93年9 月2 日以被告丙○○與訴外人戊○○、陳艷雪
    通謀虛偽設定系爭抵押權一事為由，向本院提起確認債權關
    係不存在等事件訴訟，本院乃以93年度訴字第436 號案號審
    理，並於93年11月5 日判決駁回原告之訴，原告雖不服該判
    決而依法提起上訴，然台灣高等法院台南分院於94年2 月25
    日以93年度上易字第225 號判決駁回原告之上訴確定。
　(四)對本院90年度執字第8194號、91年度執字第1003號、91年度
    執字第1391號全部民事執行卷宗、90年度促字第6992號支付
    命令聲請卷宗、92年度易字第423號全部刑事卷宗不爭執。
五、本件兩造所爭執之處，應在於：
　(一)被告丙○○設定系爭抵押權之時日前於原告取得系爭963 號
　　土地之3 分之1 所有權之時日，則被告丙○○設定系爭抵押
    權之行為是否係不法侵害原告所有上開土地權利，致原告因
    而受有該抵押權設定之損害，而應負損害賠償或債務不履行
    責任？
　(二)原告以被告丙○○前於本院93年度訴字第436 號自認其與被
  　告甲○○共同向訴外人戊○○、陳艷雪分別借貸 1,300,000
    元、124,000 元，被告並共同簽發同面額之本票2 紙與訴外
    人戊○○、陳艷雪一事為由，主張被告甲○○亦為系爭抵押
    權之實際債務人，而與被告丙○○共同不法侵害原告所有上
    開土地權利，自應負連帶損害賠償責任，是否有據？
　(三)被告抗辯訴外人戊○○、陳艷雪迄未行使系爭抵押權，且原
　  告亦未代為清償系爭抵押權之債務，是原告並未受有損害，
    是否有理由？
六、茲論述如下：
　(一)按民法第一百八十四條第一項前項規定侵權行為以故意或過
    失不法侵害他人之權利成立要件，故主張對造應負侵權行為
    責任者，應就對造之有故意或過失負舉證責任。又在債務不
    履行，債務人所以應負損害賠償責任，係以有可歸責之事由
    存在為要件。故債權人苟證明債之關係存在，債權人因債務
    人不履行債務（給付不能、給付遲延或不完全給付）而受損
    害，即得請求債務人負債務不履行責任，如債務人抗辯損害
    之發生為不可歸責於債務人之事由所致，即應由其負舉證責
    任，如未能舉證證明，自不能免責。二者關於舉證責任分配
    之原則有間，最高法院82年度台上字第267 號判決可資參照
    。
　(二)原告主張被告丙○○明知其業將系爭963 號土地所有權狀交
　  付予訴外人張秀鳳，仍佯以遺失為由，另取得所有權狀與被
    告甲○○共同向訴外人戊○○、陳艷雪借貸系爭借款，並設
    定系爭抵押權，被告此舉乃屬共同不法侵權行為，自應負連
    帶損害賠償等語，惟為被告所否認，揆諸前揭判決意旨，原
    告須先就有損害之發生、被告有責任原因之事實，並以二者
    之間有相當因果關係為相當之證明，始能謂該請求權存在。
    經查，原告主張上開情節，固據提出提出分鬮契約書、存證
    信函、土地所有權狀、土地登記謄本、抵押權設定契約書、
    借據、本票為證，然：
　1.按信託契約之受託人在法律上為信託財產之所有人，其就信
　  託財產所為之一切處分行為完全有效，倘其違反信託本旨處
    分信託財產，僅對委託人或受益人負契約責任而發生債務不
    履行之損害賠償問題，尚無侵權行為、不當得利可言，而原
    告既不否認上開兩造不爭執第(一)(二)(三)項之事實，可知被告丙○○於設定系爭抵押權之際，既係信託物即系爭963 號土地
    之所有權人，則被告丙○○以自己之名義為債務人向訴外人
    戊○○、陳艷雪借貸系爭借款，復以所有之系爭963 號土地
    提供訴外人戊○○、陳艷雪擔保設定系爭抵押權，乃係本於
    所有權之作用而為，尚難認為有不法之行為，何況系爭抵押
　　權設定之時，原告既非系爭963 號土地登記之所有權人，原
　  告又何有損害可言？縱被告丙○○係持佯以遺失為由所補發
    之土地所有權狀與訴外人戊○○、陳艷雪設定系爭抵押權，
    然此乃屬被告丙○○另受偽造文書刑責相繩一事，尚難遽認
    被告丙○○此舉即係侵害原告之權利，是原告依侵權行為之
    法律關係，請求被告丙○○賠償損害，於法自有未合，尚難
    准許。
　2.被告甲○○雖不否認有於卷附之借據、本票上簽章一事，惟
　  以上開情詞置辯，而觀之本院依職權向雲林縣斗六地政事務
    所調取系爭抵押權設定約定書僅載債務人兼義務人為被告丙○○，其上別無記載債務人為被告甲○○之情，有雲林縣斗
    六地政事務所94年4 月15日斗地一字第0940003389號函附卷
    可稽，則被告甲○○究否有原告所稱其與被告丙○○共同向
    訴外人戊○○、陳艷雪借貸系爭借款乙情，即有可疑，何況
　  綜觀本院90年度執字第8194號、91年度執字第1003號、91年
    度執字第1391號全部民事執行卷宗、90年度促字第6992號支
　  付命令聲請卷宗內容，可知系爭借款之主債務人乃為被告丙○○，被告甲○○僅係系爭借款之連帶保證人，是原告自難
    持被告甲○○於卷附之借據、本票上簽章一事，即得遽而主
    張被告甲○○有上開共同借貸系爭借款之情為真實，此外，
    原告迄仍未就被告甲○○有共同不法侵權行為之有利於己之
    事實負舉證責任，揆之上開說明，尚難認原告主張被告甲○○有共同不法侵權行為為真，則原告主張被告甲○○應與被
    告丙○○連帶負共同不法侵權行為之責任，亦顯無可採，不
    應准許。
　(三)又按信託行為係指委託人授與受託人超過經濟目的之權利而
　  僅許可其於經濟目的範圍內行使權利之法律行為，就外部關
    係而言，受託人固有行使超過委託人所授與之權利，但就內
    部關係上而言，受託人應受委託人所授與權利範圍之限制，
    並於信託關係終止後，負有返還委託人所授與權利範圍限制
　　之信託物與委託人之義務，則苟受託人返還逾越委託人所授
　  與權利範圍限制之信託物與委託人，即屬違背債務之本旨為
    給付，而屬不完全給付，委託人自得依民法第227 條規定法
    主張類推適用同法第226 條第2 項規定，向受託人請求損害
    賠償。原告再主張被告丙○○設定系爭抵押權與訴外人戊○○、陳艷雪，致原告俟各取得負有系爭抵押權負擔之系爭96
　　3 號土地之3 分之1 所有權，被告丙○○業已違反信託本旨
  　，自應負債務不履行之損害賠償等語，並提出分鬮契約書、
    存證信函、土地所有權狀、土地登記謄本、抵押權設定契約
    書為證，且依上開兩造不爭執第(一)項之事實，可知被告丙○○係繼承被繼承人黃三民與原告之上開信託關係，則被告丙○○於上開信託關係終止、消滅後，即應負有移轉該信託物
    即系爭963 號土地各3 分之1 所有權與原告之義務，詎原告
    嗣卻各取得負有系爭抵押權負擔之系爭963 號土地之3 分之
    1 所有權，足見被告丙○○設定系爭抵押權之行為，顯已違
    背信託任務，乃屬債務不履行，揆之上開說明，原告自得依
    民法第227 條規定法主張類推適用同法第226 條第2 項規定
    ，向被告丙○○請求損害賠償。至原告雖另訴請被告甲○○
    應負債務不履行責任等語，惟按債權債務之主體，以締結契
　　約之當事人為準，債權人不得對於債務人以外之人而請求履
  　行，最高法院17年度上字第906 號判例可資參照。有關負有
    系爭963 號土地各3 分之1 所有權移轉登記與原告之義務乃
    為被告丙○○所繼承，而非被告甲○○，為兩造所不爭執，
    揆之上開判例要旨，原告自不得請求被告甲○○履行返還上
    開信託物義務，被告甲○○要無債務不履行責任可言，則原
    告訴請被告甲○○賠償因上開不完全給付所生之損害，於法
    要屬無據，不應准許。
　(四)再按因可歸責於債務人之事由，致為不完全給付者，債權人
  　得依關於給付遲延或給付不能之規定行使其權利；因可歸責
    於債務人之事由，致給付不能者，債權人得請求賠償損害。
    負損害賠償責任者，除法律另有規定或契約另有訂定外，應
    回復他方損害發生前之原狀；第一項情形，債權人得請求支
    付回復原狀所必要之費用，以代回復原狀；民法第227 條第
    1 項、226 條第1 項、第213 條第3 項定有明文。被告丙○○將系爭963 號土地設定系爭抵押權與訴外人戊○○、陳艷
    雪，致原告嗣各取得系爭963 號土地3 分之1 之所有權，尚
    有系爭抵押權設定其上，迄今並未塗銷，業如上述，是原告
    因被告丙○○上開設定系爭抵押權行為所受之損害，應指其
    所有系爭963 號土地、應有部分各3 分之1 ，經被告丙○○
    設定有擔保權利價值1,420,000 元之抵押權而言，按諸上開
    規定，本件原告自得請求被告丙○○塗銷系爭抵押權，或請
    求被告丙○○支付塗銷系爭抵押權所必要之費用，則原告請
    求被告丙○○支付塗銷系爭抵押權所必要之費用，於法自屬
    有據，自應准許，被告抗辯訴外人戊○○、陳艷雪迄未行使
    系爭抵押權，且原告亦未代為清償系爭抵押權之債務，是原
    告實際並未受有損害等語，殊無足取。
　(六)末按稱抵押權者，謂對於債務人或第三人不移轉占有而供擔
  　保之不動產，得就其賣得價金受清償之權；抵押權所擔保者
    為原債權、利息、遲延利息，及實行抵押權之費用，民法第
    86 0條、第861 條定有明文，亦即抵押權僅係提供抵押物作
    為債權之擔保，在性質上係從屬於債權而存在，債權人於債
    務人不能清償時，得就抵押物拍賣而受清償，倘債務人就抵
    押債務已為一部清償時，則抵押權擔保之範圍，自僅及於尚
    未清償之債務，並非必以抵押權擔保本金為其債權金額，是
    以原告得請求被告丙○○支付塗銷上開抵押權所必要之費用
    ，應限於上開1,420,000 元抵押債務中，被告丙○○尚未清
    償之部分，而被告並不否認被告丙○○迄仍未清償系爭借款
    與訴外人戊○○、陳艷雪之情，足見被告丙○○向訴外人戊○○、陳艷雪借貸系爭借款之本金及約定利息，合計已逾登
    記之系爭抵押權1,420,000 元，訴外人戊○○、陳艷雪自得
    於1,420,000 元之範圍內行使系爭抵押權，故原告請求被告
    丙○○支付塗銷上開抵押權所必要之費用1,420,000 元，為
    有理由，自應准許。
八、從而，原告依債務不履行之損害賠償請求權請求被告丙○○
    給付1,420,000 元，及自本院最後言詞辯論期日即94年12月
    12日起至清償日止，按週年利率5%計算之利息，為有理由，
    應予准許，逾此部分之請求，為無理由，應予駁回。而其假
    執行宣告之聲請亦失所附麗，應併予駁回。
九、本件判決之基礎已臻明確，兩造其餘之攻擊防禦方法及證據
    ，均經斟酌，核與判決之結果不生影響，爰不一一論述，附
    此敘明。
十、訴訟費用負擔之依據：民事訴訟法第79條。
中　　華　　民　　國　　94　　年　　12　　月　　31　　日
                  民事第二庭    法  官  陳秋如
以上正本係照原本作成。
如對本判決上訴，須於判決送達後20日內向本院提出上訴狀（需
提出繕本），並繳納上訴裁判費到院。
中　　華　　民　　國　　94　　年　　12　　月　　31　　日
                                書記官　沈瑞芳
